臺灣臺中地方法院民事判決
109年度訴字第3792號
原      告  藝術傳家堡二、三期社區管理委員會

法定代理人  黃義立  
被      告  陳嘉偉  
訴訟代理人  王叔榮    律師
被      告  陳吉源  
當事人間排除侵害等事件，本院於中華民國111年3月9日言詞辯
論終結，判決如下：
    主    文
被告應將停放在臺中市○○區○○段○000地號土地內如附圖A部分面
積12.10平方公尺內之車牌號碼000-0000號之賓士車輛及車牌號
碼0000-00號之BMW車輛移出，並將該部分土地騰空。
被告不得在前項區域土地內作停車使用及其他任何用途使用。
訴訟費用由被告負擔。
    事實及理由
壹、程序事項：
一、當事人法定代理人代理權消滅者，訴訟程序在有法定代理人
    承受其訴訟以前當然停止，民事訴訟法第170條定有明文。
    又同法第175條第1項明定：第168條至第172條及前條所定之
    承受訴訟人，於得為承受時，應即為承受之聲明，亦有明文
    。原告之法定代理人於本院審理中，由曾明財變更為黃義立
    ，有原告提出之臺中市西屯區公所函可憑（本院卷第137頁
    ），原告於民國110年4月10日具狀聲明承受訴訟，核與前揭
    規定相符，應予准許。
二、訴狀送達後，原告不得將原訴變更或追加他訴。但請求之基
    礎事實同一者，不在此限。被告於訴之變更或追加無異議，
    而為本案之言詞辯論者，視為同意變更或追加。民事訴訟法
    第255條第1項第2款、第2項分別定有明文。原告起訴時主張
    被告無權占用公寓大廈「藝術傳家堡二、三期社區」（下稱
    系爭社區）之公共設施即臺中市○○區○○段000○號建物（下稱
    845建物）如附圖A部分區域停放車輛，依公寓大廈管理條例
    第9條及民法第767條規定請求被告將坐落845建物如附圖所
    示A部分區域建物內車牌號碼000-0000號之賓士車輛及車牌
    號碼0000-00號之BMW（下合稱系爭車輛）之車輛移出，並將
    該區域建物返還原告；被告不得在前項區域建物內為任何車
    輛之停車使用及其他任何用途之使用【109年度中簡字第292
    4號卷（下稱中簡卷）第13頁】。訴狀送達後，經本院囑託
    臺中市中興地政事務所測量結果，附圖A部分區域坐落於臺
    中市○○區○○段○000地號土地（下稱系爭土地）上，不在845
    建物保存登記範圍內，原告乃於111年1月3日、2月16日以民
    事更正聲明狀及當庭更正聲明為：被告應將停放在系爭土地
    內如附圖A部分面積12.10平方公尺內（下稱系爭A區域）之
    系爭車輛移出，並將該部分土地騰空；被告不得在系爭A區
    域土地內作停車使用及其他任何用途之使用（本院卷第301
    頁、325頁）。其所為聲明之變更與原訴主張之基礎事實同
    一，且被告對原告所為聲明之變更未提出異議並為本案之言
    詞辯論，視為同意原告變更聲明，符合前揭法條之規定，亦
    應准許。
貳、實體事項：
一、原告主張：
  ㈠原告為系爭社區之管理委員會（下稱管委會），被告陳嘉偉
    為坐落臺中市○○區○○段000○號建物（門牌號碼：臺中市○○區
    ○○○街000號，下稱202建物）所有權人，為系爭社區之區分
    所有權人，被告2人為父子，均為系爭社區住戶。系爭社區
    大樓之地下層即845建物為社區之公共設施，系爭土地為845
    建物之基地，845建物內有社區電錶箱及配電室，被告未經
    系爭土地全體共有人同意，亦未經系爭社區區分所有權人會
    議（下稱區權會）決議，無權占用系爭土地內位於社區電錶
    箱及配電室旁之系爭A區域作為停放系爭車輛使用，除不利
    台電公司抄錶、裝錶及檢查電錶外，另會阻礙通道，恐影響
    火警及事故搶修而危及公共安全。社區許多住戶向原告反應
    ，系爭社區管委會前於98年間即決議請被告將車輛移走，被
    告拒不遵守，至109年4月7日原告再次決議要求被告移走車
    輛，並於同年7月7日以存證信函請被告速移走車輛，被告均
    置之不理。原告經系爭社區第33屆第二次臨時區權會決議授
    權原告提起本件民事訴訟，爰依公大廈管理條例第9條及民
    法第767條規定提起本訴請求排除侵害。
  ㈡被告陳嘉偉辯稱其父即被告陳吉源向前手購買202建物房地
    時，前手告知就系爭A區域有分管協議為前手之專用停車位
    ，被告係有權使用云云，原告否認被告為有權使用，被告並
    未舉證證明有該分管協議或分管契約存在，且202建物之承
    購戶可否使用系爭A區域及與建商間是否有約定使用情形，
    均未告知其他承購戶，系爭社區之其他住戶均不知悉。而原
    告係依系爭社區之區權會決議授權提起本訴，且主要係為公
    安問題，並無權利濫用情形。
  ㈢聲明：如程序事項變更後聲明所示。
二、被告方面：
  ㈠被告陳嘉偉辯稱：
  ⒈202建物係於75年5月24日建築完成，845建物為同一建商於77
    年1月9日建築完成，建商於規劃建築系爭社區時，擬於社區
    地下室車道出口與202建物間興建供社區住戶共用之警衛室
    ，乃與當時202建物之所有權人張百順達成協議，以202建物
    南側主牆作為警衛室之北側代用牆，而建商則提供警衛室下
    方之社區地下室供202建物所有權人停車使用。系爭社區之
    警衛室北側緊貼202建物南側牆樹立樑柱，並利用202建物之
    南側牆為代用牆，202建物所有權人需犧牲該牆面兩扇窗戶
    之採光與觀賞功能，且妨礙窗戶及牆壁之維護修繕，如非建
    商同意提供停車位作為使用對價，202建物之所有權人豈會
    同意自我犧牲，原告一再否認有此對價關係，顯與經驗法則
    有違。系爭社區之建商將系爭A區域提供202建物所有權人停
    車使用之約定，於建商出售系爭社區其餘建物時，即對購屋
    者發生分管之效力，本件有明示或默示之分管契約，不因區
    權會決議另訂規約而失其效力，原告主張被告為無權占用，
    顯無理由。
  ⒉845建物為系爭土地上唯一建物，而系爭A區域雖不在845建
    物保存登記範圍內，卻位於系爭土地上之建築空間內，該建
    築空間與845建物完全相通，且無獨立之出入口，係依附於8
    45建物，成為845建物之附屬物，該區域所屬建築空間是建
    商違規擴建而來，且由系爭A區域緊接於系爭社區配電室門
    口，可見845建物竣工時配電室門口並非現今之位置，系爭
    社區之配電室顯然違規設置使用，原告竟以違規使用之現況
    ，反向指責被告使用系爭A區域危及公安，訴請被告不得使
    用，疏失誠信。且系爭A區域北側，亦有3個建商增設而非法
    定之停車位，也非845建物之保存登記範圍，被告為息事寧
    人乃建請以該3個停車位前端盡頭之角落可規劃停車位以資
    交換，卻遭原告法定代理人拒絕，原告所為顯已牴觸民法第
    148條之規定而為權利濫用，欠缺保護必要。
  ⒊系爭A區域係位在845建物之地板上，並未直接占用系爭土地
    ，原告聲明請求被告將系爭車輛自系爭土地內移出，與事實
    不符；原告請求被告將該部分土地騰空，因系爭A區域所占
    用之建物非被告所有，被告無權處分，客觀上即屬給付不能
    ，原告之請求顯然於法不合。
　㈡被告陳吉源辯稱：依照前手證人之證述內容，前手確實有跟
    建商達成使用停車位之合意。
  ㈢被告均答辯聲明：駁回原告之訴。
三、本件整理兩造不爭執及爭執之事項之結果（本院卷第329-33
    0頁，並依訴訟資料修改部分文字）：
  ㈠兩造不爭執之事項：
　⒈原告為系爭社區於77年間成立之管委會；被告2人為父子，被
    告陳嘉偉為系爭社區之區分所有權人。
  ⒉被告陳嘉偉所有202建物於75年8月14日為第一次登記，所有
    權人即起造人為何慧玲；何慧玲於75年8月23日以買賣為登
    記原因，移轉登記予張百順；張百順於77年11月11日以買賣
    為登記原因，移轉登記予郭令明；郭令明於82年1月14日以
    買賣為登記原因，移轉登記予何麗珠（被告陳嘉偉之母）；
    何麗珠於105年10月22日以贈與為登記原因，移轉登記予被
    告陳嘉偉。202建物坐落之基地為同段315-1地號土地，被告
    陳嘉偉於102年4月26日以買賣為登記原因取得所有權。
  ⒊845建物（門牌號碼：大容西街185號等公共設施，位於地下
    層，主要用途為避難室）為系爭社區之公共設施，於77年3
    月7日為第一次登記，主建物為同段815-844建號，202建物
    未登記取得845建物之權利範圍。845建物坐落之基地為系爭
    土地，被告陳嘉偉於102年4月26日以買賣為登記原因取得系
    爭土地所有權，權利範圍5/819。
  ⒋車牌號碼000-0000號自用小客車為源博貿易有限公司（法定
    代理人陳吉源）所有，車輛之實際使用人為被告陳吉源；車
    牌號碼0000-00號自用小客車為曾佩琳（被告陳嘉偉之配偶
    ）所有，車輛之實際使用人為被告陳嘉偉。被告2人使用系
    爭社區地下層如附圖所示A部分，面積12.10平方公尺之位置
    停放上開車輛；附圖所示A部分，坐落於系爭土地內（位於
    地下），不在845建物保存登記範圍內。
  ⒌系爭社區之管理室位於系爭土地上，管理室有獨立的柱子，
    但與被告陳嘉偉所有同段315-1地號土地相鄰處未施作牆壁
    ，管理室之屋頂併靠於202建物之南側牆壁。
  ⒍系爭社區第33屆第二次臨時區權會決議授權原告對被告提起
    本件民事訴訟。
  ㈡兩造爭執之事項：
  ⒈被告是否有合法權源使用系爭A區域？
  ⒉原告依公寓大廈管理條例第9條、民法第767條請求被告將停
    放在系爭A區域內之車牌號碼000-0000號、5222-KZ號自用小
    客車移出，並將土地騰空及不得在系爭A區域土地內作停車
    使用及其他任何用途使用，是否有理由？
四、法院之判斷：
  ㈠所有人對於妨害其所有權者，得請求除去之。民法第767條第
    1項中段定有明文。又以無權占有為原因，請求返還所有物
    之訴，被告對原告就其物有所有權存在之事實無爭執，而僅
    以非無權占有為抗辯者，原告於被告無權占有之事實，無舉
    證責任。被告應就其取得占有，係有正當權源之事實證明之
    ，如不能證明，則應認原告之請求為有理由（最高法院72年
    度台上字第1552號、85年度台上字第1120號裁判意旨參照）
    。又共有物，除契約另有訂定外，由共有人共同管理之，98
    年1月23日修正前民法第820條第1項亦有明定。共有人對共
    有物之特定部分占用收益，須徵得其他共有人全體同意；共
    有人間就共有物之全部劃定範圍，各自占用共有物之特定部
    分而為管理者，為共有物之分管契約（最高法院86年度台上
    字第1382號裁判決意旨參照）；分管契約應由共有人全體共
    同協議訂定之，倘共有人間實際上劃定使用範圍，對各自占
    有管領之部分，互相容忍，對於他共有人使用收益，各自占
    有之土地，未予干涉，已歷有年，固非不得認有默示之分管
    契約存在。惟所謂默示之意思表示，係指依表意人之舉動或
    其他情事，足以間接推知其效果意思者而言，若單純之沉默
    ，則除有特別情事，依社會觀念可認為一定意思表示者外，
    不得謂為默示之意思表示（最高法院29年上字第762號裁判
    意旨參照）；又公寓大廈等集合住宅之買賣，建商與各承購
    戶約定，公寓大廈之共用部分由特定共有人使用，除別有規
    定外，固可認為共有人間已合意成立分管契約，他共有人嗣
    後將其應有部分讓與第三人，除有特別情事外，其受讓人對
    於分管契約之存在，通常即有可得而知之情形，而應受分管
    契約之拘束。反之，如建商與各承購戶未有共用部分由特定
    共有人使用之約定，而逕將共用部分違規加建，交由特定共
    有人使用時，自不得僅因承購戶買受房地未有異議，即推論
    默示成立分管契約（最高法院105年度台上字第445號裁判意
    旨參照）。
　㈡原告主張系爭土地為系爭社區之公共設施即845建物之基地，
    被告占用系爭土地內如附圖所示A部分面積12.10平方公尺之
    區域停放系爭車輛等事實，有原告提出之845建物登記第二
    類謄本、被告停放系爭車輛之照片為證（中簡卷第29-37頁
    ），並經本院會同兩造及囑託臺中市中興地政事務所履勘現
    場鑑測屬實，有勘驗筆錄、現場照片、土地複丈成果圖在卷
    可憑（本院卷第163-175頁、第191頁），且為兩造所不爭執
    （不爭執事項⒊⒋），堪認屬實。原告主張被告係無權占用系
    爭A區域停放車輛，被告等對於系爭土地為系爭社區住戶共
    有及被告有使用系爭A區域之事實並不爭執，僅以非無權占
    用為辯，依前揭說明即應由被告就其為有權使用之事實，負
    舉證責任。
  ㈢被告辯稱被告陳嘉偉之前手即張百順於77年間曾與建商達成
    交換使用之合意，即系爭社區之警衛室使用202建物之南側
    牆壁作為代用牆，建商則提供警衛室下方之地下室空間予張
    百順停車使用等情，業據證人張百順到庭證稱：其購買系爭
    建物時還沒蓋警衛室，後來發現警衛室沒有蓋牆壁，但連在
    系爭建物牆壁上，其遂向工地負責人即蓋系爭社區之永豐棧
    建設公司負責人之女何秀慧反應，並詢問地下室可否讓其停
    車，對方表示可以等語（本院卷第326-327頁），固堪信202
    建物當時之所有權人張百順曾因警衛室連接在202建物牆面
    一事向建商人員徵詢可否提供地下室空間供其停車使用，惟
    證人張百順亦證稱：當時地下室沒有畫停車位，停車位置是
    其任意選擇，沒有寫合約書；當時房子還沒蓋好，都是初胚
    ，住戶還沒入住等語（本院卷第327-328頁）。故縱然張百
    順曾與建商協議交換使用，但當時地下室未畫設停車位，張
    百順可使用之停車位置並不確定，該約定之內容顯非具體、
    明確，無從認定系爭建物當時之所有權人張百順經建商同意
    得使用之停車位置係在系爭A區域；而當時系爭社區建物尚
    未興建完成，住戶亦未入住，顯然無從知悉此情，被告復未
    舉證證明建商銷售其餘建物時，有將上情約明於與各買受人
    間之買賣契約或如實告知各買受人取得買受人之同意，或於
    系爭社區管委會成立後，202建物之所有權人有取得區權會
    之決議同意使用，則被告辯稱本件有明示之分管契約並對購
    屋者發生效力，即難採納。又系爭社區為區分所有之建物，
    戶型包括透天及公寓型各數棟，共計有51個獨立使用單元（
    戶），而系爭社區之地下室公共設施即845建物，僅其中30
    戶登記取得應有部分，且845建物之主要用途為避難室，有
    本院向臺中市西屯區公所調取之系爭社區報備資料（西屯區
    公所資料卷）、845建物登記第二類謄本、建物測量成果圖
    （中簡卷第31-33頁、本院卷第185頁）可憑，未必所有共有
    人均會確實查看並知悉地下室中系爭A區域之使用情形，或
    縱知悉系爭A區域遭占用，如僅為單純沈默，亦不能謂共有
    人有默示同意之意思。況系爭社區之管委會前於98年7月12
    日已決議請住戶配合將車輛移走，第33屆管委會再度決議請
    被告移走車輛並寄發存證信函、第33屆第二次臨時區權會決
    議更授權原告提起本件訴訟，有原告提出之台灣電力股份有
    限公司台中區營業處函（中簡卷第39頁）、98年管委會會議
    紀錄（本院卷第97頁）、第33屆第一次管委會會議紀錄、會
    議提案書、存證信函、臺中市都市發展局函、第33屆第二次
    臨時區權會會議紀錄（中簡卷第41-45頁、本院卷第103頁、
    107-111頁）等為證，足見系爭社區之共有人並無容忍不予
    干涉之意思，被告辯稱本件有默示分管契約之存在，亦不足
    採。準此，被告既未能舉證證明其有合法占用系爭土地之正
    當權源，原告依公寓大廈管理條例第9條、民法第767條之規
    定，請求排除侵害，即屬有據。
  ㈣權利之行使，不得違反公共利益，或以損害他人為主要目的
    。行使權利，履行義務，應依誠實及信用方法，民法第148
    條雖定有明文。惟民法第148條係規定行使權利，不得以損
    害他人為主要目的，若當事人行使權利，雖足使他人喪失利
    益，而茍非以損害他人為主要目的，即不在該條所定範圍之
    內（最高法院45年度台上字第105號裁判意旨參照）。原告
    依系爭社區區權會決議之授權對被告提起本訴，係基於保護
    社區全體共有人權益之目的，並忠實執行區權會之決議，核
    屬正當權利之行使；且系爭A區域位於系爭土地之地下，密
    接相連於845建物旁，與845建物使用上成為一體，而845建
    物之主要用途為避難室，現況設置有車道及電錶箱、配電室
    ，系爭A區域位於配電室外、電錶前方之位置等情，已據本
    院會同兩造到場履勘屬實，並有中興地政事務所依本院囑託
    將845建物套繪於土地複丈果圖（本院卷311頁）可憑，則被
    告占用系爭A區域停放車輛，自有妨礙845建物作為避難室使
    用之安全疑慮，原告請求被告將車輛移出，不能認為係以損
    害被告為主要目的，難謂有何權利濫用情事。至於845建物
    之配電室是否未依竣工圖設置及建商是否另有違法增設停車
    位等情，均與原告是否為權利濫用之判斷無關，附此敘明。
  ㈤被告辯稱其占用之系爭A區域係位在845建物之地板上，並未
    直接占用系爭土地及被告並非845建物之所有權人，無處分
    權，原告請求被告將該部分土地騰空為給付不能云云。查：
    系爭A區域係位於系爭土地之地下，與845建物密接相連且使
    用上為一體等情，已如前述，堪認系爭A區域應屬845建物之
    擴建部分，而土地所有權及於土地之上下，建物不能脫離土
    地而獨立存在，使用建物必一併使用該建物之基地，故被告
    使用系爭A區域即一併使用該區域之基地，被告雖非直接占
    用系爭土地，亦為間接使用而間接占用系爭土地，原告自得
    請求被告將停放在系爭A區域之車輛移出，並不得再繼續使
    用系爭A區域；又所謂「騰空」，依教育部線上國語辭典之
    解釋為「整理出空間」，即將空間內之物品整理、清空，並
    不涉及對系爭A區域進行任何事實上處分之行為，自不以被
    告對系爭A區域具有處分權為必要，是被告以其無權處分、
    給付不能為辯，亦無可採。
五、綜上所述，原告依公寓大廈管理條例第9條、民法第767條規
    定請求被告將停放在系爭土地內如附圖A部分面積12.10平方
    公尺內之車牌號碼000-0000號之賓士車輛及車牌號碼0000-0
    0號之BMW車輛移出，並將該部分土地騰空及被告不得在系爭
    A區域土地內作停車使用及其他任何用途之使用，為有理由
    ，應予准許。
六、本件判決之基礎已為明確，兩造其餘攻擊、防禦方法及所提
    之證據，經本院審酌後，認與判決結果不生影響，爰不逐一
    論述，併此敘明。
七、訴訟費用負擔之依據：民事訴訟法第78條、第85條第1項前
    段。　
中　　華　　民　　國　　111 　年　　3 　　月　　30　　日
                  民事第五庭    法  官  陳文爵
正本係照原本作成。
如對本判決上訴，須於判決送達後20日內向本院提出上訴狀。如
委任律師提起上訴者，應一併繳納上訴審裁判費。
中　　華　　民　　國　　111 　年　　3 　　月　　30　　日
                                書記官  楊玉華